臺北高等行政法院簡易判決
　　　　　　　　　　　　　93年度簡字第00982號
　　　　　　　　　　　　　94.
原　　　告　甲○○
被　　　告　臺北市政府
代　表　人　乙○○（市長）
訴訟代理人　丁○○
　　　　　　丙○○
上列當事人間因地政士法事件，原告不服內政部中華民國93年6
月7日台內訴字第0930004422號訴願決定，提起行政訴訟。本院
判決如下：
　　主  文
原告之訴駁回。
訴訟費用由原告負擔。
　　事  實
一、事實概要：原告於民國（下同）92年10月14日及11月13日至
    台北市士林地政事務所以代理人之身分申辦土地登記業務，
    經該所發現原告未依地政士法第33條規定加入登記所在地之
    地政士公會，乃以92年12月17日北市士地1字第09232030200
    號函移送被告地政處查處。案經被告查明原告係於93年2月2
    日始加入台北市地政士公會，即依地政士法第50條及被告處
    理違反地政士法事件統一裁罰基準規定，以93 年3月23日府
    地1字第09304945902號函（下稱原處分）處以新臺幣（下同
    ）3萬元罰鍰，原告不服，提起訴願。嗣經內政部訴願決定
    駁回，遂提起本件行政訴訟。
二、兩造聲明：
　(一)原告聲明求為判決：訴願決定、原處分均撤銷。
　(二)被告聲明求為判決：如主文所示。
三、兩造之爭點：
    地政士法究竟於何時生效？於本件行為時，台北市地政士公
    會是否業已成立？登記機關是否有就未加入公會之地政士所
    代理申請之案件有審查並退件之權利及義務？
　(一)原告主張之理由：
    1.法治國的基本精神在於依法行政，行政機關的行政行為應
      遵循公正、公開原則以保障人民權益並增進人民對行政的
      信賴（行政程序法第1條），行政行為應受法律及一般法律
      原則之拘束內容應明確（同法第4條、第5條），中央法規
      標準法第4條亦有規定有施行日期或命令特定施行日期者
      ，自該特定日期起生效，地政士法的施行亦當如此。原告
      曾於訴願書中質疑地政士法的施行日期不明確，被告如何
      能舉發原告違法而加以裁罰？
    2.查地政士法於90年10月24公布，91年4月24日施行（依中
      央標準法規定），若依內政部91年9月2日台內中地字第
      0910013255之1號令（行政裁量）逾91年10月31日以後違
      反即須受罰，次查被告地政處基於行政裁量權之運用以91
      年11月27日北市地1字第09133207101號函（已逾91年10月
      31日期限）函轉請台北市各地政事務所配合於收件櫃檯設
      置明顯標語提醒地政士應先加入地政士公會後再行送件，
      由是觀之被告地政處無異於同意自行將施行日期（宣導期
      ）變更與延長至91年11月27日以後且未附有停止條件（最
      後施行期限）逾期即須受罰，施行期限不明確如何認定原
      告違反地政士法？原告曾於訴願書中質疑91年10月31日至
      91 年11月27日及以後未加入地政士公會且送件代理者又
      該如何裁罰？被告未有合理解釋。
    3.地政士法第50條第2款規定，係強行法規具有執行力也為
      裁罰之依據，並非被告所解釋係藉由處罰督促地政士早日
      加入公會之任意法規，法規既已通過實施行政機關就應依
      法行政，依法審查無須再延後，易使人民誤解政府尚無施
      行地政士法之計畫或意思，縱使政府有意延後實施亦應定
      訂最後施行期限俾使人民有所遵循，行政機關誤漏疏失的
      過失責任亦應由行政機關自行吸收，不應由人民承擔有違
      公平誠信原則，行政程序法第8條訂有明文。
    4.行政行為應受法律及一般法律原則之拘束（行政程序法第
      4條），地政士法第50條第2款及同法33條第1項既通過應
      依法實施並加以審查，依內政部91年9月23日台內中地字
      第0910014030號函釋示，登記機關接收登記申請書時應即
      收件並進行審查係指登記規則事項之審查至是否加入公會
      之審查係收件事務之行政審查二者究竟不同，是否加入公
      會亦應審查，被告辯解為非屬審查範圍在登記案件尚可容
      言之有理，在收件之一般行政審查是否加入公會之審查則
      有待商榷，誠如被告辯解無庸審查則前2條法規之立法即
      無存在的價值與必要，那本件被告裁處原告違反地政士法
      的法理依據又在那裏？被告之辯解實不足採，地政機關於
      收件時未提示告知未加入公會依地政士法不得執業行為，
      如被告有告知原告當不致於未加入公會而誤送件代理違規
      而受罰，地政機關與有過失，此過失責任亦不應由原告承
      擔，有失公平。
    5.地政士法第33條第1項及第50條第1項第2款均為依法定程
      序之立法係屬強行法規具有執行力也為日後行政機關裁罰
      的依據。首揭地政士法33條第1項規定「地政士登記後，
      非加入該管直轄市或縣市地政公會不得執業」條文文義所
      謂不得執業係指不得執行地政士業務而言，按現行實務地
      政士所執行的業務範圍是受理人民的委託向地政事務所申
      請有關地政事務登記事項，按條文文義不得執業類推解釋
      即不得再受理委託代理行為，地政士的形式要件欠缺，地
      政機關（地政事務所）有權不受理，原告送件（即收件）
      代理「不得」即為強制規定此為地政士法33條本文規定，
      地政機關即有遵循依法行政的義務，行政程序法第4條規
      定行政行為應受法律及一般法律原則之拘束。
    6.地政士法施行日期的經歷過程依被告答辯自公布後6個月
      施行，為地政士法第59條所明定，地政士法於90年10月24
      日總統華總1義字第9000205260號令公布並自91年4月24日
      起施行（第1個施行日），嗣後內政部以91年9月2日台內
      中地字第091001325511號令各縣市政府，逾91年10月31日
      後仍未加入公會而擅自以地政士為業者始予以處罰（此為
      第2施行日）被告地政處亦隨即跟進順延施行日至與中央
      所定相同之施行日期（第2施行日），然是否就此確定施
      行日？又查被告地政處以91年11月27日北市地1字第091
      33207101號函略以「請貴所於收件櫃檯設置明顯標語提醒
      地政士應先加入地政士公會後再行送件……以免受罰……
      」此91年11月27日及以後之期日究竟是施行日？宣導日？
      亦或其他？是否有中央授權？不免令原告質疑一個法治國
      家的地方政府機關對於法令推行與適用竟是毫無定見，最
      後施行日雖已底定，被告是否也確實徹底實施地政士法？
　(二)被告主張之理由：
    1.地政士法第4條第2項規定：「本法施行前，依法領有土地
      登記專業代理人證書者，仍得充任地政士。」第16條規定
      ：「地政士得執行下列業務：一、代理申請土地登記事項
      。二、代理申請土地測量事項。三、代理申請與土地登記
      有關之稅務事項。四、代理申請與土地登記有關之公證、
      認證事項。五、代理申請土地法規規定之提存事項。六、
      代理撰擬不動產契約或協議事項。七、不動產契約或協議
      之簽證。八、代理其他與地政業務有關事項。」第33條第
      1項規定：「地政士登記後，非加入該管直轄市或縣（市
      ）地政士公會，不得執業。」第50條規定：「有下列情形
      之一，而擅自以地政士為業者，由直轄市或縣（市）主管
      機關處新臺幣3萬元以上15萬元以下罰鍰，並限期命其改
      正或停止其行為；屆期仍不改正或停止其行為者，得繼續
      限期命其改正或停止其行為，並按次連續處罰至改正或停
      止為止：一、未依法取得開業執照。二、領有開業執照未
      加入公會。三、領有開業執照，其有效期限屆滿未依本法
      規定辦理換發。四、開業執照經撤銷或廢止者。五、受停
      止執行業務處分。」內政部91年7月29日台內中地字第091
      0011125號令釋：「地政士法（以下簡稱本法）業經總統
      於90年10月24日公布，自91年4月24日施行。有關本法施
      行後相關執行事宜規定如下：一、本法施行前，已執業之
      土地登記專業代理人，自本法施行之日起，依本法第53條
      第1項規定，無須換發地政士開業執照，以地政士身分繼
      續執業4年，惟該等人員仍有本法第33條規定之適用。二
      、土地登記專業代理人開業執照，於本法施行之日起4 年
      內申請補發或換發時，應發給地政士開業執照，而其有效
      期限應自本法施行之日起算4年，期滿前，應依本法第8條
      規定申請換發，始得繼續執業。……」內政部91年9月2日
      台內中地字第0910013255-1號令釋：「已執業之土地登記
      專業代理人，於地政士法施行後，尚未加入該管直轄市或
      縣（市）地政士公會者，請加強宣導該等人員於91 年10
      月31日前加入公會，逾期未加入公會，而擅自以地政士為
      業者，依地政士法第50條第2款規定辦理。」內政部91年9
      月23日台內中地字第0910014030號函釋：「二、按地政士
      法第7條規定：『地政士應檢具申請書及資格證明文件，
      向直轄市或縣（市）主管機關申請登記，並領得地政士開
      業執照，始得執業。』，又同法第16條第1款及第2款規定
      ，代理申請土地登記及土地測量事項，屬地政士得執行之
      業務項目。另查土地登記規則第54條及55 條規定，登記
      機關接收登記申請書時，應即收件，並進行審查。是以凡
      領有開業執照者，即得依法向地政事務所代理申辦案件；
      至是否加入公會依現行土地登記相關規定，非屬審認範圍
      。三、次查同法第33條第1項規定，地政士登記後，非加
      入該管直轄市或縣（市）地政士公會，不得執業。又領有
      地政士開業執照未加入公會，而擅自以地政士為業者，依
      同法第50條第2款規定，直轄市或縣（市）主管機關處新
      臺幣3萬元以上15萬元以下罰鍰，並限期命其改正或停止
      其行為；屆期仍不改正或停止其行為者，得繼續限期命其
      改正或停止其行為，並按次連續處罰至改正或停止為止。
      上開規定係藉由處罰督促地政士早日加入公會，非為不得
      執業之手段。倘將地政士法第33條第1項規定所稱非加入
      公會，不得執業，解為不得收件，則第50條第2款領有開
      業執照未加入公會應處罰之規定，將失所附麗。」
    2.卷查「本法自公布後6個月施行。」為地政士法第59條所
      明定，地政士法於90年10月24日總統華總1義字第
      9000205260號令公布，並刊登於總統府公報（第6424期）
      、行政院公報（90年10月31日）及內政部公報（90年11月
      16日），自91年4月24日起施行。又考量為能使地政士或
      原土地登記專業代理人有較充裕的時間加入地政士公會，
      故內政部以91年9月2日台內中地字第091001325511號令各
      縣市政府，逾91年10月31日後仍未加入公會而擅自以地政
      士為業者，始予處罰。被告地政處亦隨即以91年9月17日
      北市地1字第09132624400號函略謂「內政部令為已執業之
      土地登記專業代理人，於地政士法施行後，尚未加入該管
      直轄市或縣（市）地政士公會者，請加強宣導該等人員於
      91年10月31日前加入公會，逾期未加入公會，而擅自以地
      政士為業者，依地政士法第50條第2款規定辦理，……」
      轉知台北市各地政事務所加強宣導及刊登被告公報、該處
      地政法令月報，並於該處全球資訊網發布新聞。是以地政
      士法之施行日及違反地政士法者應受裁罰的日期皆非常明
      確，該宣導僅係踐行公開之方式達到週知之目的。嗣後為
      再加強宣導，復依內政部91年11月18日台內中地字第
      0910085770號函轉「召開地政士法說明會暨91年度地政士
      座談會」會議紀錄討論提案編號第10、11號提案決議事項
      ，以91年11月27日北市地1字第09133207101號函略以「請
      貴所於收件櫃檯設置明顯標語，提醒地政士應先加入事務
      所所在地之地政士公會後再行送件，……以免受罰……」
      ，轉請台北市各地政事務所配合於收件櫃檯設置明顯標語
      ，提醒地政士應先加入事務所所在地之地政士公會後再行
      送件。是以原告所述被告地政處基於行政裁量權之運用以
      91年11月27日北市地1字第09133207101號函函轉台北市各
      地政事務所配合宣導，無異於同意自行將施行日期（宣導
      期）變更與延長至91年11月27日以後，且未附有停止條件
      （最後施行期限）乙節，應係對該函之性質及內容有所曲
      解。
    3.次查依地政士法第1條規定「為維護不動產交易安全，保
      障人民財產權益，建立地政士制度，特制定本法。」業已
      表彰地政士法制定之目的，而裁罰僅係助於目的達成之手
      段。是以為利新制之實施，中央主管機關函令全國直轄市
      、縣（市）政府對業者加強宣導，並給予執行之緩衝期限
      以利業者加入公會，尚非地政士法施行日期之延長，故原
      告指摘延長實施而未訂最後施行期限係行政機關誤漏乙節
      ，實乃原告對法令之誤解。
    4.復查原告前經被告地政處核准開業登記並領有83北市地字
      第000221號開業執照，迄今未申請註銷登記，是以其既係
      領有開業執照之土地登記專業代理人，本應就切身權益相
      關之法令，為一般之注意。地政士法自公布、實施至開始
      執行該法第50條第2款之處罰，期間已逾1年，有關之法令
      除刊登於內政部及被告公報外，被告地政處之網站及其所
      屬各地政事務所亦加強宣導，惟原告仍聲稱因地政事務所
      收件人員未提示告知，致其誤送而違規，實不足採。再查
      「人民違反法律上之義務而應受行政罰之行為，法律無特
      別規定時，雖不以出於故意為必要，仍須以過失為其責任
      條件，但應受行政罰之行為，僅須違反禁止規定或作為義
      務，而不以發生損害或危險為其要件者，推定為有過失，
      ……。」為司法院釋字第275號解釋文，準此，原告尚不
      能因不知法令規定而可免除其責。
    5.末查「人民因中央或地方機關之違法行政處分，認為損害
      其權利或法律上之利益，經依訴願法提起訴願而不服其決
      定，或提起訴願逾3個月不為決定，或延長訴願決定期間
      逾2個月不為決定者，得向高等行政法院提起撤銷訴訟。
      逾越權限或濫用權力之行政處分，以違法論。」為行政訴
      訟法第4條第1項、第2項所明定。原告於83年11月25日經
      被告地政處核准開業登記在案，於93年2月2日加入登記所
      在地之地政士公會，其於加入公會前分別於92年10月14日
      及92年11月13日向台北市士林地政事務所以代理人身分申
      辦土地登記業務，已違反地政士法第33條之規定，被告93
      年3月23日府地1字第09304945902號所為之行政處分，並
      無不法，訴願決定應予維持。
    6.查上級機關就職掌事項所為之釋示有拘束下級機關之效力
      ，是以地政士於未加入執業所在地之地政士公會前，即以
      代理人之身分向地政事務所申辦土地登記案件，地政機關
      是否即不予收件乙節，既經中央地政機關之內政部以91年
      9月23日台內中地字第0910014030號函略謂「……二、按
      地政士法第7條規定：『地政士應檢具申請書及資格證明
      文件，向直轄市或縣（市）主管機關申請登記，並領得地
      政士開業執照，始得執業。』又同法第16條第1款及第2款
      規定，代理申請土地登記及土地測量事項，屬地政士得執
      行之業務項目。另查土地登記規則第54條及55條規定，登
      記機關接收登記申請書時，應即收件，並進行審查。是以
      凡領有開業執照者，即得依法向地政事務所代理申辦案件
      ；至是否加入公會依現行土地登記相關規定，非屬審認範
      圍。三、次查同法第33條第1項規定，……。上開規定係
      藉由處罰督促地政士早日加入公會，非為不得執業之手段
      。倘將地政士法第33條第1項規定所稱非加入公會，不得
      執業，解為不得收件，則第50條第2款領有開業執照未加
      入公會應處罰之規定，將失所附麗。」函釋在案，則各直
      轄市及縣（市）政府於執行業務時即應受該函釋之拘束。
      是以原告就是否加入地政士公會，認地政機關於收件時應
      加以審查乙節，應係對該法令有所誤解。又地政士法自公
      布、實施至開始執行該法第50條第2款之處罰，期間已逾1
      年，相關之法令除刊登於內政部及被告公報外，被告地政
      處之網站及其所屬各地政事務所亦加強宣導，原告既為領
      有開業執照之土地登記專業代理人，即應就切身權益相關
      之法令，為一般之注意，惟原告聲稱因未見地政機關有明
      顯標語及收件人員提醒，以致違章送件遭處裁罰，實不足
      採。
    7.又查「法規特定有施行日期，或以命令特定施行日期者，
      自該特定日起發生效力。」為中央法規標準法第14條所明
      定，是以地政士法之施行日期既已於同法第59條明定自公
      布後6個月施行，則該法之施行日期即已確定，內政部嗣
      後以91年9月2日台內中地字第091001325511號令各縣市政
      府，逾91年10月31日後仍未加入公會而擅自以地政士為業
      者，始予處罰之令釋，則僅係就該法第50條第2款之處罰
      執行為規範，並非將地政士法之施行日期延後。至於被告
      地政處依上開令釋，以91年9月17日北市地1字第09132624
      400號函轉台北市各地政事務所，及嗣後以91年11月27日
      北市地1字第09133207101號函請地政事務所加強宣導，亦
      僅係將上級機關之指示轉請所屬之地政事務所遵照辦理，
      並非自定施行日期，更無權自定施行日期。是以原告認施
      行日期無所適從乙節，應係對該函之性質及內容有所曲解
      。
    理  由
一、按90年10月24日總統（90）華總1義字第9000205260號令公
    布地政士法全文59條，第4條規定：「中華民國國民經地政
    士考試及格，並領有地政士證書者，得充任地政士。本法施
    行前，依法領有土地登記專業代理人證書者，仍得充任地政
    士。」第7條規定：「地政士應檢具申請書及資格證明文件
    ，向直轄市或縣 (市)主管機關申請登記，並領得地政士開
    業執照 (以下簡稱開業執照)，始得執業。」第16條規定：
    「地政士得執行下列業務：一、代理申請土地登記事項。…
    …」第33條規定：「（第1項）地政士登記後，非加入該管
    直轄市或縣（市）地政士公會，不得執業。（第2項）地政
    士公會不得拒絕地政士之加入。（第3項）地政士申請加入
    所在地公會遭拒絕時，其會員資格經人民團體主管機關認定
    後，視同業已入會。本法施行後，各直轄市、縣 (市)地政
    士公會成立前，地政士之執業，不受第1項規定之限制。」
    第50條規定：有下列情形之一，而擅自以地政士為業者，由
    直轄市或縣（市）主管機關處新臺幣3萬元以上15萬元以下
    罰鍰，並限期命其改正或停止其行為；屆期仍不改正或停止
    其行為者，得繼續限期命其改正或停止其行為，並按次連續
    處罰至改正或停止為止：一、未依法取得開業執照。二、領
    有開業執照未加入公會。三、領有開業執照，其有效期限屆
    滿未依本法規定辦理換發。四、開業執照經撤銷或廢止者。
    五、受停止執行業務處分。」第53條第1項規定：「（第1項
    ）本法施行前，依法領有土地登記專業代理人證書者，於本
    法施行後，得依第7條規定，申請開業執照；已執業者，自
    本法施行之日起，得繼續執業4年，期滿前，應依第8條規定
    申請換發，始得繼續執業。第59條規定：「本法自公布後6
    個月施行。」
二、本件兩造不爭之原告係地政士，於92年10月14日及11月13日
    至台北市士林地政事務所以代理人之身分申辦土地登記業務
    ，原告當時未加入台北市地政士公會，直至93年2月2日始加
    入該公會等情，並有土地登記申請書、地政士名簿附卷可稽
    ，堪認為真實。是本件之爭執，在於地政士法究竟於何時生
    效？92年10月間台北市之地政士公會是否業已成立？登記機
    關是否有就未加入公會之地政士所代理申請之案件有審查並
    退件之權利及義務？
三、經查：
  (一)按中央法規標準法第12條規定：「法規應規定施行日期，或
    授權以命令規定施行日期。」第14條規定：「法規特定有施
    行日期，或以命令特定施行日期者，自該特定日起發生效力
    。」查90年10月24日總統公布之地政士法，其第59條既明文
    規定：「本法自公布後6個月施行。」則自應於91年4月24日
    施行並生效，被告以原告於92年10月及11月間有違該法第33
    條之規定並依同法第50條第2款之規定予以處罰，於法自屬
    有據。
  (二)又按民法第758條規定：「不動產物權，依法律行為而取得
    設定、喪失、及變更者，非經登記，不生效力。」土地法第
    37條之1規定：「（第1項）土地登記之申請，得出具委託書
    ，委託代理人為之。……（第3項）非土地登記專業代理人
    擅自以代理申請土地登記為業者，其代理申請土地登記之件
    ，登記機關應不予受理。……」第16條第1款規定：「地政
    士得執行下列業務：一、代理申請土地登記事項。……」
    由以上規定可知，土地登記攸關人民關於不動產物權之得喪
    失變更，非有重大且合理之事由，登記機關不得任意退件不
    予受理；原告既係依法取得地政士資格，且取得開業執照，
    則對於其所代理申請土地登記之事件，登記機關自不得予以
    不受理，至未加入公會是否依法應予處罰，係另一問題，易
    言之，登記機關對於原告代理申請之案件，關於原告是否有
    加入公會之事實，並不負有審查甚至退件之權利及義務。
  (三)再查，台北市地政士公會於80年10月12日即已成立在案，此
    為兩造所不爭，而原告遲至93年2月2日始加入該公會，已如
    前述，並亦為原告所不爭，是原告依法即有加入之義務，本
    件原告於加入公會前，逕行執行地政士之業務，即屬違反地
    政士法第33條之禁止規定。至原告主張當時有好幾個公會，
    原告怕加入錯了云云，惟按地政士法第30條規定：「地政士
    公會之組織區域依現有之行政區域劃分，分為直轄市公會、
    縣（市）公會，並得設地政士公會全國聯合會。在同一區域
    內，同級之地政士公會以一個為限。」查於台北市依地政士
    法之規定而成立者僅有台北市地政士公會一者，而原告既擬
    在台北市執業，依法自應加入該台北市地政士公會，原告所
    稱之首都地政士公會或台北府城地政士公會，縱屬存在，然
    查其均未直接冠以直轄市名稱，且原告身為專門職業人員，
    依法既有加入職業公會之義務，自應依其學識及能力辨別之
    ，原告之主張殊不可採。
四、綜上所述，原告之主張，均無可採，原處分以原告違反地政
    士法第33條之規定，依同法第50條第2款之規定，處以最低
    度之罰鍰3萬元，認事用法，均無違誤，訴願決定遞予維持
    ，亦無不合，原告徒執前詞，訴請撤銷訴願決定及原處分，
    於法無據，應予駁回。
據上論結，本件原告之訴為無理由，爰依行政訴訟法第98條第3
項前段，判決如主文。
中　　華　　民　　國　　94　　年　 　6　　月　　3　　 日
                  第三庭法  官　王　碧　芳
上列正本係照原本做成。
如不服本判決，應於判決送達後20日內，以本訴訟事件所涉及之
法律見解具有原則性者，始得向本院提出上訴狀並表明上訴理由
，經最高行政法院許可，否則不得上訴；如於本判決宣示後送達
前提起上訴者，應於判決送達後20日內補提上訴理由書（均應依
對造人數提出繕本）。提起上訴應預繳送達用雙掛號郵票拾份（
每份34元）。
中　　華　　民　　國　　94　　年　 　6　　月　　3　　 日
                                 法院書記官 鄭 聚 恩
